【裁判字號】    96,重訴,533
【裁判日期】    970807
【裁判案由】    塗銷抵押權登記
【裁判全文】
臺灣臺中地方法院民事判決  96年度重訴字第533號
原      告  丁○○
                      號
訴訟代理人  林俊雄律師
被      告  甲○○
兼訴訟代理  乙○○
人
共同 訴訟
代理人      劉興吉律師
被      告  丙○○○
當事人間請求塗銷抵押權登記事件，本院於97年7月10日言詞辯
論終結，判決如下：
    主  文
被告乙○○、甲○○、丙○○○應分別將如附表所示編號(1)、(2)
、(3)所示之抵押權登記塗銷。
訴訟費用新台幣壹拾萬元由被告乙○○、甲○○各負擔新台幣貳
萬伍仟元，餘由被告丙○○○負擔。
    事實及理由
甲、程序方面：
一、被告丙○○○未於言詞辯論期日到庭，核無民事訴訟法第
    386條各款之情事，爰依原告之聲請，由其一造辯論而為判
    決。
二、本件後述抵押物原為訴外人曾威甫所有，嗣曾威甫於民國（
    下同）71年5月26日死亡，其繼承人計有曾壽彥、曾和彥、
    曾恆美、楊曾安美及訴外人曾林理美、曾高彥，每人應繼分
    1/6，惟渠等繼承人遲至85年6月11日方辦理繼承登記，經為
    分割登記，每人於系爭土地之應有部分各為1/12，其後繼承
    人林理美與曾高彥將應有部分各1/12皆移轉予訴外人蔡陳秀
    慧，蔡陳秀慧復於95年12月13日將其應有部分贈與並移轉登
    記予原告，故本件原告為系爭抵押物之共有人，其依民法第
    821條規定單獨起訴請求被告塗銷抵押權登記，應屬當事人
    適格，被告乙○○、甲○○抗辯系爭抵押物仍屬公同共有，
    原告獨自起訴當事人不適格云云，顯有誤解，自不足採信。
乙、實體方面：
一、原告主張：
  (一)緣坐落台中市○區○○○段435、435-6、435-8、435-9及
    435-10等地號土地（下稱系爭土地）原為訴外人曾威甫與曾
    申甫所共有，應有部分各1/2。嗣於民國（下同）69年1月31
    日曾壽彥經曾威甫同意，而以曾威甫之系爭土地應有部分1/
    2所有權設定最高限額新台幣（下同）500萬元抵押權（下稱
    系爭抵押權甲）予被告乙○○，用以擔保曾壽彥對於乙○○
    之債務，其後於同年11月14日曾壽彥再經曾威甫之同意，再
    設定編號(3)所示之第二順位普通抵押權予被告丙○○○，用
    以擔保曾壽彥對於丙○○○之債務。
  (二)曾威甫於71年5月26日死亡，其繼承人計有曾壽彥、曾和彥
    、曾恆美、楊曾安美及訴外人曾林理美、曾高彥，每人應繼
    分1/6，惟渠等繼承人遲至85年6月11日方辦理繼承登記，經
    為分割登記，每人於系爭土地之應有部分各為1/12，其後林
    理美與曾高彥將應有部分各1/12皆移轉於訴外人蔡陳秀慧，
    使蔡陳秀慧取得系爭土地應有部分2/12，蔡陳秀慧復於95年
    12月13日將其應有部分贈與並移轉登記予原告，是本件系爭
    土地曾壽彥、曾和彥、曾恆美、楊曾安美各有應有部分1/12
    ，原告應有部分2/12，合計為6/12即1/12，直接繼承自曾威
    甫或間接輾轉繼受自曾威甫，而同受被告等抵押權設定之限
    制。
  (三)另外，系爭土地之抵押債權人乙○○於80年10月11日將其對
    曾壽彥之債權連同擔保該債權而於系爭土地上設定之抵押權
    一併移轉其1/2於被告甲○○，是乙○○與甲○○分別為附
    表編號(1)、(2)所示之抵押債權人。
  (四)按「請求權，因15年間不行使而消滅。」民法第125條定有
    明文。又「以抵押權擔保之債權，其請求權已因時效而消滅
    ，如抵押權人，於消滅時效完成後，五年間不實行其抵押權
    者，其抵押權消滅。」民法第880條亦有規定。本件被告甲○○之抵押債權雖於80年11月間方始取得，但其債權及抵押
    權係繼受自被告乙○○，為同一債權及抵押權，其請求權時
    效並不重新計算，仍為被告乙○○本有債權之時效同樣延續
    計算，而原告等之抵押債務乃繼受自曾威甫，僅抵押債務主
    體移轉，其債務本身及抵押債務仍不失其同一性。茲被告等
    之抵押權係設定於69年1月31日及同年11月14日，所擔保之
    對曾壽彥之債權且更早於抵押權設定前，迄今咸逾20餘年，
    被告等於此期間並未行使債權，亦未實行抵押權，則依前揭
    法條所示，被告之抵押權自已消滅，然渠等抵押權卻仍登記
    於原告等所共有之系爭土地上，自構成對系爭土地所有權之
    妨礙，依民法第767條規定及同法第821條規定之「各共有人
    對於第三人，得就共有物之全部，為本於所有權之請求」，
    原告自得訴請塗銷登記。
  (五)對被告抗辯之陳述：
  (1)系爭抵押權所擔保之債權已罹於15年消滅時效，被告乙○○
    、甲○○並無中斷時效之事由：
    按被告乙○○曾於71年聲請拍賣系爭不動產，是被告之請
      求權至遲自該時起即得行使，故其請求權自71年起即應開
      始計算。
    被告乙○○固曾於77年5月間聲請拍賣系爭土地，經鈞院
      執行處以77年度執4字第3951號辦理，並於77年5月31日囑
      託台中市中山地政事務所，就系爭土地予以查封登記。嗣
      至79年12月8日鈞院民事執行處函文被告乙○○稱「本院
      77年執4字第3951號拍賣抵押物事件，依規定須辦妥繼承
      登記後，始得拍賣，台端請求先行拍賣，本院歉難辦理，
      請查照。」云云，則77年執4字第3951號拍賣抵押物事件
      ，於該送達前，未經拍賣程序，應可確定，而鈞院執行處
      隨即於80年1月7日囑託地政機關塗銷查封登記，距前函文
      僅一個月，此一個月時間，顯難完成拍賣程序，蓋抵押物
      未經拍定，依當時強制執行法之規定，須經一拍、再拍、
      三拍程序後仍無人應買，而債權人亦不願承受時，執行法
      院方發給債權人債權憑證而終結強制執行程序，短短一個
      月，不可能完成此等繁複程序，可知，鈞院77年執4字第
      3951號拍賣抵押物事件並非因債權人債權全部實現或實施
      強制執行無效果而終結。再者，被告乙○○與抵押物債務
      人間前並未有訴訟，其執行名義所據之拍賣抵押物裁定並
      未經撤銷，故77年執4字第3951號拍賣抵押物事件，亦非
      因終局的撤銷執行處分而終結。準此，則該拍賣抵押物事
      件之終結只剩二種可能，即債權人乙○○撤回強制執行之
      聲請及債權人乙○○強制執行之聲請不合法而被駁回。
    次按「時效因開始執行行為而中斷者，若因權利人之聲請
      ，或法律上要件之欠缺而撤銷其執行處分時，視為不中斷
      。」「時效因聲請強制執行而中斷者，若撤回其聲請或其
      聲請被駁回時，視為不中斷。」民法第136條定有明文。
      被告乙○○所聲請之鈞院77年執4字第3951號拍賣抵押物
      事件，若非因債權人撤回強制執行之聲請即係因其聲請不
      合法律程式而被駁回，已如前述，其實際為何情形，因執
      行卷宗已銷毀而無法確定，然無論兩者中之任何一種，依
      上開民法第136條之規定，其聲請之強制執行皆因撤回或
      被駁回而無中斷時效之效力。
  (2)據上，則兩造就系爭抵押物抵押權之請求權之消滅時效，縱
    自其於71年間向鈞院聲請拍賣抵押物之裁定，並經鈞院以71
    年度拍字第637號裁定准予拍賣時，重新起算，迄今亦早已
    逾20年，其請求權早已罹於時效而消滅，原告依民法第880
    條規定，訴請塗銷登記自有理由。
  (六)聲明：如主文第1項所示。
二、被告乙○○、甲○○則以：
  (一)系爭抵押權所擔保之債權未罹於15年消滅時效：
  (1)按消滅時效，自請求權可行使時起算，為民法第128條所明
    定；而民法第759條則規定：因繼承…於登記前已取得不動
    產物權者，非經登記，不得處分其物權。故而本件系爭之抵
    押不動產，在原所有人曾威甫於71年5月26日死亡後其繼承
    人曾壽彥等人辦妥繼承登記前依法尚不得拍賣，換言之，請
    求權尚不得行使，時效仍無從起算，自無時效消滅之問題。
  (2)本件系爭之抵押不動產，其繼承人遲至85年6月11日才辦理
    繼承登記，有土地登記簿足供查考，況已經原告於起訴狀自
    認在卷，故而本件時效自應從85年6月11日起算，則迄今仍
    未消滅，其抵押權仍屬合法有效，應受法律之保障，原告請
    求塗銷抵押權登記，顯無理由。
  (二)縱認本件系爭之請求權時效已於登記後開始起算，然抵押權
    人即被告乙○○已於77年間聲請鈞院對抵押債務人曾威甫之
    繼承人曾壽彥等拍賣系爭抵押土地（鈞院77年執4字第3951
    號），雖經鈞院民事執行處於79年12月8日函覆歉難辦理，
    然參照非訟事件法第71條第2項：「拍賣之抵押物，如為未
    經辦理繼承登記之不動產，執行法院應囑託地政機關辦理繼
    承登記後拍賣之」之規定，所謂「歉難辦理」云云，顯不合
    法。可知當時依法已有中斷時效之效果，違法不執行者乃係
    當時之執行法院而非聲請實行抵押權之抵押權人乙○○，故
    而本件系爭之抵押權消滅時效應於依法聲請執行時已中斷，
    然後自79年12月8日執行事件終結後之翌日即79年12月9日起
    重行起算，則須至94年12月8日為止始滿15年。惟民法第145
    條第1項又規定：「以抵押權、質權或留置權擔保之請求權
    ，雖經時效消滅，債權人仍得就其抵押物、質物或留置物取
    償。」、民法第880條亦規定：「以抵押權擔保之債權，其
    請求權已因時效而消滅，如抵押權人於消滅時效完成後，5
    年間不實行其抵押權者，其抵押權消滅。」由此可知，本件
    系爭之抵押權，應至99年12月8日後依法才算消滅，在此之
    前，抵押權仍然有效存在，原告訴請塗銷登記，顯無理由。
  (三)聲明：原告之訴駁回。
三、原告與被告乙○○、甲○○經本院整理及簡化爭點，其結果
    如下：
  (一)兩造不爭之事項
  (1)系爭土地原為訴外人曾威甫與曾申甫所共有，應有部分各1/
    2，69年1月31日曾壽彥經曾威甫同意而設定爭系爭抵押權甲
    予被告乙○○，用以擔保曾壽彥對於乙○○之債務。嗣於同
    年11月14日曾壽彥再經曾威甫之同意而設定附表編號(3)所示
    之同樣以曾威第二順位普通抵押權500萬元予被告丙○○○
    ，用以擔保曾壽彥對於丙○○○之債務。
  (2)訴外人曾威甫於71年5月26日死亡，系爭土地由其繼承人曾
    壽彥、曾和彥、曾恆美、楊曾安美及曾林理美、曾高彥共同
    繼承，應繼分各1/6，並於85年6月11日辦理繼承分割登記完
    畢，每人就前揭土地之應有部分各1/12。嗣林理美與曾高彥
    將應有部分各1/12移轉登記予訴外人蔡陳秀慧，蔡陳秀慧復
    於95年12月13日將其應有部分贈與並移轉登記予原告，故前
    揭土地之共有人曾壽彥、曾和彥、曾恆美、楊曾安美，應有
    部分各1/12，原告丁○○應有部分2/12，並受前揭抵押權設
    定之限制。
  (3)系爭抵押權之債權人乙○○於80年10月11日將其對曾壽彥之
    債權連同擔保該債權而於系爭土地上設定之抵押權一併移轉
    其1/2於被告甲○○，是乙○○與甲○○同為系爭土地之第
    一順位抵押債權人，權利範圍各為1/2。
  (4)被告乙○○曾於71年間向本院主張行使系爭抵押權甲，聲請
    本院裁定拍賣系爭土地，經本院71年度拍字第637號裁定准
    許之。被告乙○○另於77年間向本院聲請強制執行拍賣抵押
    物，經本院於79年12月8日以77年度民執字第3951號函覆稱
    ：因前系爭地尚未辦妥繼承登記，被告乙○○請求先行拍賣
    抵押物，歉難辦理等語。
  (二)兩造爭執事項：
  (1)系爭抵押權所擔保之債權是否已罹於15年消滅時效？被告乙○○、甲○○有無中斷時效之事由？
  (2)原告依民法第880條規定請求塗銷系爭抵押權登記，有無理
    由？
四、本院得心證之理由：
  (一)原告主張：其為系爭土地之分別共有人，應有部分2/12，被
    告三人為系爭土地上如附表所示之抵押權人等情，業為被告
    乙○○、甲○○所不爭，並有原告提出之土地登記簿謄本在
    卷足憑，故應堪採信。
  (二)按所謂最高限額抵押權係對於債權人一定範圍內之不特定債
    權，預定一最高限額，由債務人或第三人提供抵押物予以擔
    保之特殊抵押權。又最高限額抵押權人如聲請裁定拍賣抵押
    物，其最高限額抵押權所擔保之債權即告確定。本件被告乙○○曾於71年間向本院主張行使系爭抵押權甲，聲請本院裁
    定拍賣系爭土地，經本院71年度拍字第637號裁定准許之，
    故本件系爭抵押權甲所擔保之債權，如斯時即告確定。
  (三)按請求權，因15年間不行使而消滅。但法律所定期間較短者
    ，依其規定，民法第125條定有明文。本件被告乙○○所有
    之系爭抵押權甲，其所擔保之債權於前揭聲請拍賣抵押物裁
    定之71年間既已確定，被告乙○○之債權請求權自應從斯時
    起算15年時效。被告乙○○、甲○○雖抗辯：系爭抵押物之
    原所有人曾威甫於71年5月26日死亡後，於其繼承人曾壽彥
    等人辦妥繼承登記前依法尚不得拍賣，請求權尚不得行使，
    時效仍無從起算云云，惟查：依60年1月26日公布生效之「
    未繼承登記不動產辦理強制執行聯繫要點」及75年4月30 日
    修正生效之非訟事件法第71條規定，拍賣之抵押物，如為未
    經辦理繼承登記之不動產，抵押權人均得聲請執行法院囑託
    地政機關辦理繼承登記後拍賣之，故本件系爭抵押物縱未辦
    理繼承登記，抵押權人乙○○仍得聲請拍賣抵押物，並無不
    能行使抵押權之情形，故其前揭抗辯，自不足採信。
  (四)按時效因聲請強制執行而中斷者，若撤回其聲請，或其聲請
    被駁回時，視為不中斷，民法第136條第2項定有明文。本件
    被告乙○○主張其於77年間向本院聲請強制執行拍賣抵押物
    ，經本院於79年12月8日以77年度民執字第3951號函覆稱：
    因系爭地尚未辦妥繼承登記，被告乙○○請求先行拍賣抵押
    物，歉難辦理等語，業為兩造所不爭，應堪採信。又前揭執
    行卷宗雖因逾保存期限而經奉准銷毀，致本院無法查知被告
    乙○○前揭強制執行遭駁回之真正原因，然被告乙○○並未
    對前揭駁回裁定抗告而確定，故其前揭強制執行聲請既遭執
    行法院駁回確定，依前揭法律規定，其時效不生中斷之效力
    。被告乙○○、甲○○主張執行法院違法不執行應中斷時效
    云云，本院自無法採信。
  (五)按以抵押權擔保之債權，其請求權已因時效而消滅，如抵押
    權人，於消滅時效完成後，5年間不實行其抵押權者，其抵
    押權消滅，民法第880條定有明文。又抵押權原本不因所擔
    保債權之罹於消滅時效而消滅已如前述，然抵押權乃屬不占
    有標的物之物權，如抵押權所擔保之債權已罹於消滅時效，
    抵押權人實行抵押權之時間得以無限延長，將有害於抵押人
    之利益，故民法第880條規定明文設立抵押權行使之除斥期
    間，如抵押權於前揭除斥期間經過而不行使即歸消滅。本件
    系爭抵押權甲所擔保之債權於71年間即已確定，自斯時起抵
    押權人即得行使債權請求權，另附表編號(3)所示之普通抵押
    權其擔保債權清償期為70年10月30日，故自斯時起被告丙○○○亦得行使債權請求權，然被告乙○○及其繼受人即被告
    甲○○、被告丙○○○均未行使債權請求權，迄今已於罹於
    15年時效及前揭抵押權行使之5年除斥期間，從而原告依民
    法第767條、第821條請求塗銷附表所示之抵押權登記，即有
    理由，應予准許。
丙、結論：原告之訴為有理由，依民事訴訟法第385條第1項前段
    、第78條、第85條第1項，判決如主文。
中    華    民    國    97    年    8     月    7     日
                  民事第一庭    法  官  陳毓秀
正本係照原本作成。
如對本判決上訴，須於判決送達後20日內向本院提出上訴狀。
中    華    民    國    97    年    8     月    7     日
                                書記官  楊賀傑
附表(一)：
┌──┬────┬──────┬──────────┬────┬──────┬──────┬───┬───┐
│編號│抵押權人│ 抵押標的物 │抵押權登記日期、字號│債權範圍│設定權利範圍│  權利價值  │債務人│義務人│
├──┼────┼──────┼──────────┼────┼──────┼──────┼───┼───┤
│ (1) │乙○○  │台中市南區  │  民國69年1月31日   │ 1/2    │     1/2    │ 最高限額新 │曾壽彥│曾威甫│
│    │        │頂橋子頭段  │  第006228號        │        │            │ 台幣500萬元│      │      │
│    │        │435、435-6  │                    │        │            │            │      │      │
│    │        │435-8、435  │                    │        │            │            │      │      │
│    │        │-9、435-10  │                    │        │            │            │      │      │
│    │        │地號土地    │                    │        │            │            │      │      │
├──┼────┼──────┼──────────┼────┼──────┼──────┼───┼───┤
│ (2) │甲○○  │  同上      │  民國80年10月11日  │ 1/2    │     1/2    │ 最高限額新 │曾壽彥│曾威甫│
│    │        │            │  第005950號        │        │            │ 台幣500萬元│      │      │
├──┼────┼──────┼──────────┼────┼──────┼──────┼───┼───┤
│ (3) │丙○○○│  同上      │  民國69年11月14日  │ 全部   │     1/2    │ 最高限額新 │曾壽彥│曾威甫│
│    │        │            │  第031921號        │        │            │ 台幣500萬元│      │      │
└──┴────┴──────┴──────────┴────┴──────┴──────┴───┴───┘


司法院資訊處製作；財團法人民間司法改革基金會備份。
